【裁判字號】    98,重上,101
【裁判日期】    990512
【裁判案由】    確認買賣關係存在等
【裁判全文】
臺灣高等法院高雄分院民事判決         98年度重上字第101號
上  訴  人  丙○○
訴訟代理人  陳旻沂律師
複 代 理人  吳艾黎律師
被 上 訴人  甲○○
            乙○○
上二人共同
訴訟代理人  王仁聰律師
上列當事人間請求確認買賣關係存在等事件，上訴人對於民國98
年11月16日臺灣高雄地方法院98年度訴字第1199號第一審判決提
起上訴，本院於民國99年4月28日言詞辯論終結，判決如下：
    主  文
上訴駁回。
第二審訴訟費用由上訴人負擔。
    事 實 及 理 由
一、本件上訴人主張：(一)被上訴人甲○○於民國98年2 月20日23
    時30分許，至高雄市前金區○○○路87號3 樓，向上訴人表
    示坐落高雄市○○區○○段1060地號土地應有部分250/3,00
    0 ，及其上1401建號即門牌號碼高雄市前金區○○○路87號
    3 樓建物所有權全部，暨1397建號共同使用部分之建物應有
    部分1/12（下稱系爭不動產），其業以其妻即被上訴人杜秀
    卿名義向原審民事執行處標得，願以新台幣（下同）684 萬
    元出售與上訴人，上訴人當場表示同意，並約定於杜秀卿取
    得系爭不動產之權利移轉證書後，再將系爭不動產之所有權
    移轉登記予上訴人，故上訴人與甲○○確已就買賣標的物及
    價金等買賣必要之點達成合意，買賣契約已成立，未料翌日
    甲○○竟反悔，向上訴人表示不賣，上訴人自得請求甲○○
    於其給付684 萬元價金之同時，將系爭不動產所有權移轉登
    記予上訴人。又甲○○與乙○○間就系爭不動產有借名登記
    關係之存在，其本得請求乙○○將系爭不動產所有權移轉登
    記予其或所指定之第三人，甲○○既怠於行使權利，上訴人
    自得依民法第242 條之規定，代位甲○○向乙○○請求將系
    爭不動產所有權移轉登記予上訴人。(二)上訴人於上開買賣契
    約成立後之翌日，即將系爭不動產以1,100 萬元出售予訴外
    人曾素真，因甲○○拒絕履行上開買賣契約，係屬可歸責於
    甲○○之事由致給付不能，上訴人因此受有差價416 萬元（
    1,100 萬元－684 萬元=416萬元）之損害，自得依民法第22
    6 條規定向甲○○請求損害賠償此部分所失之利益。為此，
    依民法第348 條、第242 條及第226 條之規定，提起本件訴
    訟等語。並先位聲明求為判決：(一)確認上訴人與被上訴人甲
    ○○間就系爭不動產之買賣關係存在。(二)被上訴人杜秀卿應
    於上訴人給付684 萬元予被上訴人甲○○之同時，將系爭不
    動產所有權移轉登記予上訴人。如被上訴人杜秀卿與甲○○
    間就系爭不動產無借名登記關係存在，則備位聲明求為判決
    ：(一)被上訴人甲○○應給付上訴人416 萬元，及自起訴狀繕
    本送達翌日起至清償日止按年息5%計算之利息。(二)上訴人願
    以高雄銀行無記名可轉讓定期存單供擔保請准宣告假執行。
二、被上訴人則以：系爭不動產係被上訴人乙○○向原審民事執
    處標得，為其個人所有，投標款項亦係杜秀卿自其在國泰世
    華商業銀行所開設之帳號000000000000號帳戶（以下稱系爭
    帳戶）支出，甲○○從未向上訴人表示系爭不動產係其以乙
    ○○名義向原審民事執行處標購，亦未曾同意將系爭不動產
    以684 萬元出售予上訴人。另曾素真係代書及從事代標業務
    ，熟知系爭不動產之市場行情僅600 餘萬元，不可能以高於
    市場價格即1,100 萬元向上訴人購買系爭不動產，上訴人所
    提出其與曾素真於98年2 月21日所簽定協議書（下稱系爭協
    議書）應非真正，縱系爭協議書係真正，惟上訴人未查證被
    上訴人甲○○所言是否屬實，及在未與被上訴人甲○○簽立
    正式買賣契約之情形下，即擅自轉售系爭不動產，亦與有過
    失等語置辯。並答辯聲明求為判決：(一)上訴人之訴駁回。(二)
    被上訴人如受不利判決，願供擔保請准宣告免為假執行。
三、原審判決上訴人敗訴，上訴人不服，提起上訴，上訴之先位
    聲明求為判決：(一)原判決關於駁回上訴人後開第二、三項之
    請求廢棄。(二)確認上訴人與被上訴人甲○○間就系爭不動產
    之買賣關係存在。(三)被上訴人杜秀卿應於上訴人給付684 萬
    元予甲○○之同時，將系爭不動產所有權移轉登記予上訴人
    。備位聲明求為判決：(一)原判決關於駁回上訴人後開第二項
    之請求廢棄。(二)被上訴人甲○○應給付上訴人416 萬元，及
    自起訴狀繕本送達翌日起至清償日止按年息5%計算之利息。
    (三)上訴人願以高雄銀行無記名可轉讓定期存單供擔保，請准
    宣告假執行。被上訴人則答辯聲明求為判決：(一)駁回上訴。
    (二)願供擔保，請准宣告免為假執行。
四、兩造不爭執事項如下:
  (一)系爭不動產及坐落高雄市○○區○○段1060地號土地應有部
    分250/3,000 ，及其上1409建號即門牌號碼高雄市前金區○
    ○○路87號11樓建物所有權全部，暨1397建號共同使用部分
    之建物應有部分1/12（下稱系爭11樓不動產），經原審民事
    執行處以96年度執字第52347 號強制執行事件予以執行拍賣
    ，由被上訴人乙○○於98年2 月20日以13,680,000元拍定取
    得，且其中2,663,000 元及9,811,000 元係由被上訴人杜秀
    卿自其在國泰世華商業銀行股份有限公司所開設之帳號0000
    00000000號帳戶提領支付，被上訴人乙○○並於98年3 月17
    日辦妥系爭不動產所有權移轉登記完畢。
  (二)被上訴人甲○○曾於98年2 月20日晚上，前往訴外人劉文景
    在高雄市前金區○○○路87號3 樓所經營之KTV 與上訴人見
    面。
  (三)上訴人所提出其於98年2 月21日晚上10時許，與被上訴人甲
    ○○在高雄市苓雅區○○○路62號6 樓會面談話錄音之譯文
    內容為真正，並有譯文在卷可稽（見原審卷第32頁至34頁）
    。
五、兩造爭執事項如下: (一)系爭不動產是否係被上訴人甲○○借
    名登記在被上訴人杜秀卿名下? (二)上訴人與被上訴人甲○○
    就系爭不動產是否有成立買賣契約？如有成立買賣契約，則
    上訴人代位請求被上訴人乙○○移轉系爭不動產所有權，是
    否有理由？(三)如被上訴人甲○○與杜秀卿間就系爭不動產無
    借名登記關係存在，則上訴人本於民法第226 條第1 項之規
    定，請求被上訴人甲○○賠償416 萬元本息，是否有理由？
    茲就此爭執點分述如下:
（一）系爭不動產是否係被上訴人甲○○借名登記在被上訴人杜
      秀卿名下?
    1.上訴人主張系爭不動產係被上訴人甲○○借名登記在被上
      訴人杜秀卿名下等情，為被上訴人所否認，自應由上訴人
      負舉證之責。查，上訴人主張被上訴人甲○○於98年2 月
      20日23時30分許，在高雄市前金區○○○路87號3 樓，向
      上訴人表示系爭不動產係其以杜秀卿名義向原審民事執行
      處標得等情，核與證人劉文景於原審結證稱: 在98年2 月
      20日晚上11點半左右，上訴人與甲○○相約到上訴人辦公
      室，伊也跟著進去，甲○○說他用他太太的名義（即杜秀
      卿）買下11樓（即系爭11樓不動產）及3 樓（即系爭不動
      產）等情相符（見原審卷第73頁），且依上訴人所提出其
      於98年2 月21日晚上10時許，與甲○○在高雄市苓雅區○
      ○○路62號6 樓會面談話錄音之譯文內容記載，甲○○亦
      承認有於98年2 月20日說係伊叫杜秀卿標買系爭不動產，
      有兩造就其內容真正不爭執之譯文在卷可證（見原審卷第
      32頁至34頁），足見上訴人之上開主張屬實，惟系爭不動
      產係被上訴人杜秀卿向原審民事執行處拍買取得，並登記
      在被上訴人杜秀卿名下，其為系爭不動產之所有權人，被
      上訴人杜秀卿與甲○○間就系爭不動產是否有借名登記關
      係存在，牽涉系爭不動產真正所有權人之歸屬，事關重大
      ，非單僅憑甲○○之片面陳述即可認定，尚需登記所有權
      人杜秀卿承認始可，否則無異承認任何第三人均可任意指
      稱其就某不動產有借名登記關係存在，是尚難因被上訴人
      甲○○於98年2 月20日23時30分許，向上訴人表示系爭不
      動產係其以杜秀卿名義向原審民事執行處標得，即認定杜
      秀卿與甲○○間就系爭不動產有借名登記關係存在。
    2.次查，系爭不動產及系爭11樓不動產，係杜秀卿於98年2
      月20日以13,680,000元向原審民事執行處拍定取得，其中
      2,663,000 元及9,811,000 元係由杜秀卿之系爭帳戶提領
      支付，被上訴人乙○○並於98年3 月17日辦妥系爭不動產
      所有權移轉登記完畢等情，為兩造所不爭執，足見系爭不
      動產係由杜秀卿向原審民事執行處拍定取得，並已辦妥所
      有權移轉登記，則系爭不動產應係杜秀卿所有，至於拍定
      所需之資金來源是否為甲○○所提供，乃甲○○與杜秀卿
      間之問題，與系爭不動產之真正購買人係何人無關，苟杜
      秀卿標買系爭不動產之金錢係來自甲○○，其等間有可能
      是贈與、借貸等關係存在，非謂杜秀卿標買系爭不動產之
      款項係來自甲○○，即可逕認定系爭不動產係甲○○借用
      杜秀卿之名義所標購，並借名登記在杜秀卿名下，此外，
      上訴人未能舉證證明系爭不動產係被上訴人甲○○借名登
      記在被上訴人杜秀卿名下，從而上訴人主張杜秀卿標買系
      爭不動產之款項係來自甲○○，故系爭不動產是甲○○借
      名登記在被上訴人杜秀卿名下云云，尚難採信。
（二）上訴人與被上訴人甲○○就系爭不動產是否有成立買賣契
      約？如有成立買賣契約，則上訴人代位請求被上訴人乙○
      ○移轉系爭不動產所有權，是否有理由？
    1.按「契約有預約與本約之分，兩者異其性質及效力，預約
      權利人僅得請求對方履行訂立本約之義務，不得逕依預定
      之本約內容請求履行，又買賣預約，非不得就標的物及價
      金之範圍先為擬定，作為將來訂立本約之張本，但不能因
      此即認買賣本約業已成立。」（最高法院61年台上字第96
      4 號判例可資參照）。又「不動產之買賣，除標的物及其
      價金，當事人須互相同意外，尚涉及付款方法、稅負、點
      交、費用及違約等重要事項。買賣預約，固非不得就標的
      物及其價金，或其他事項之範圍先為擬定，作為將來訂立
      本約之張本，惟預約與本約究非同一，其內容未必盡同，
      通常均由當事人就預約所擬定之範圍進行商議，於獲得具
      體之結論後，再據以訂立本約。」，有最高法院79年度台
      上字第1357號判決可資參照。
    2.查，證人劉文景於原審結證稱：98年2 月20日晚上11點半
      ，甲○○說系爭11樓不動產要作營業用，系爭不動產用不
      到，上訴人表示要買，甲○○就說價金為拍定價金1368萬
      元之一半，費用也是一人一半，上訴人同意，當時雙方未
      提到要收訂金或頭期款等情（見原審卷第73、74頁），且
      依上訴人所提出之證人劉文景所出具之證明書記載，上訴
      人與甲○○就買賣價金已達成協議，並約定於取得權利移
      轉證書後再過戶予上訴人，投標及過戶等費用由其等2 人
      平均分攤等情，有該證明書在卷可稽（見原審卷第36頁）
      ，是依上開證人劉文景及證明書僅能證明上訴人與甲○○
      就買賣標的物、價金、投標及過戶費用有達成合意，但就
      付款方法、稅負、點交及違約等重要事項則完全未為約定
      ，故上訴人與甲○○間就買賣系爭不動產所為之約定應屬
      買賣之「預約」而非本約，依前開1.之說明，上訴人僅能
      請求甲○○訂定買賣本約，在訂立買賣本約前，難謂上訴
      人與甲○○間就系爭不動產已有買賣關係存在，是上訴人
      主張伊與甲○○間就系爭不動產已成立買賣契約，請求確
      認上訴人與甲○○間就系爭不動產之買賣關係存在，應屬
      無據。
    3.次按債權人得以自己名義代位行使者，為債務人之權利而
      非自己之權利，若債務人自己並無該項權利，債權人自無
      代位行使之可言。又代位權係債權人代行債務人之權利，
      故代行者與被代行者之間，必須有債權債務關係之存在，
      否則即無行使代位權之可言。另「債權人依民法第242 條
      規定代位行使之權利，原屬債務人之權利，故債權人行使
      代位權時，惟有請求第三債務人向債務人為給付，原判決
      既認被上訴人代位林○平行使權利為正當，竟命上訴人將
      系爭土地所有權直接移轉登記予被上訴人，尤見矛盾。」
      ，分別有最高法院49年台上字第175 號判例、49年台上字
      第1274號判例、71年度台上字第4947號判決可資參照。
    4.次查，上訴人與甲○○間就系爭不動產尚未成立買賣關係
      ，自無權請求甲○○移轉系爭不動產所有權，且甲○○與
      杜秀卿間就系爭不動產並無借名登記關係，已如前述，則
      甲○○亦無權請求杜秀卿移轉系爭不動產所有權，依上開
      3.說明，上訴人既無權請求甲○○移轉系爭不動產所有權
      ，且甲○○亦無權請求杜秀卿移轉系爭不動產所有權，則
      上訴人自應無權「代位」甲○○請求杜秀卿於上訴人給付
      684 萬元予甲○○之同時，將系爭不動產移轉登記予上訴
      人，何況上訴人與杜秀卿間並無任何法律關係存在，其亦
      無權請求杜秀卿直接將系爭不動產移轉登記予上訴人，故
      上訴人請求杜秀卿於上訴人給付684 萬元予甲○○之同時
      ，將系爭不動產所有權移轉登記予上訴人，難謂有據。
（三）如被上訴人甲○○與杜秀卿間就系爭不動產無借名登記關
      係存在，則上訴人本於民法第226 條第1 項之規定，請求
      被上訴人甲○○賠償416 萬元本息，是否有理由？
      查，依上開（二）所述，上訴人與甲○○間就系爭不動產
      所為之約定應屬買賣之「預約」而非本約，則上訴人僅能
      請求甲○○訂定買賣本約，必於上訴人與甲○○就系爭不
      動產訂定買賣本約，且甲○○無法履行買賣契約之約定時
      ，始能謂甲○○給付不能，茲上訴人與甲○○尚未就系爭
      不動產訂定買賣本約，其買賣本約能否如期簽訂尚屬未知
      ，難謂甲○○有給付不能之情形，是上訴人本於民法第22
      6 條第1 項之規定，請求甲○○賠償其無法將系爭不動產
      轉售予曾素真而可獲得之利益416 萬元本息，為無理由。
六、綜上所述，上訴人本於民法第348 條、第242 條及第226 條
    之規定，先位請求確認上訴人與被上訴人甲○○間就系爭不
    動產之買賣關係存在，及被上訴人杜秀卿應於上訴人給付68
    4 萬元予被上訴人甲○○之同時，將系爭不動產所有權移轉
    登記予上訴人；暨備位請求被上訴人甲○○應給付上訴人41
    6 萬元，及自起訴狀繕本送達翌日起至清償日止按年息5%計
    算之利息，均為無理由，不應准許。其假執行之聲請亦失所
    附麗，應併予駁回。原審為上訴人敗訴之判決，及駁回其假
    執行之聲請，於法尚無不合。上訴意旨指摘原判決不當，求
    予廢棄改判，為無理由，應予駁回。
七、本件事證已臻明確，兩造其餘攻擊防禦方法於本件判決結果
    不生影響，故不再一一論述，併此明。
八、據上論結，本件上訴為無理由，依民事訴訟法第449 條第1
    項、第78條，判決如主文。
中    華    民    國    99    年    5     月    12    日
                            民事第三庭
                                審判長法官  張國彬
                                法      官  吳登輝
                                法      官  鄭月霞
以上正本證明與原本無異。
如對本判決上訴，須於判決送達後20日內向本院提出上訴狀，其
未表明上訴理由者，應於上訴後20日內向本院提出上訴理由書（
均須按他造當事人之人數附繕本）。上訴時應提出委任律師或具
有律師資格之人之委任狀，並依附註條文規定辦理。
中    華    民    國    99    年    5     月    12    日
                                書  記  官  白  蘭
附註：
民事訴訟法第466 條之1 ：
對於第二審判決上訴，上訴人應委任律師為訴訟代理人，但上訴
人或其法定代理人具有律師資格者，不在此限。
上訴人之配偶、三親等內之血親、二親等內之姻親，或上訴人為
法人、中央或地方機關時，其所屬專任人員具有律師資格並經法
院認適當者，亦得為第三審訴訟代理人。
第1 項但書及第2 項情形，應於提起上訴或委任時釋明之。

司法院資訊處製作；財團法人民間司法改革基金會備份。
